【裁判字號】    90,上更(一),222
【裁判日期】    901023
【裁判案由】    偽造有價證券
【裁判全文】
臺灣高等法院高雄分院刑事判決                  九十年度上更(一)字第二二二號
    上  訴  人  台灣高雄地方法院檢察署檢察官
    上  訴  人
    即  被  告  甲○○
    選任辯護人  康進益律師
                王國論
右上訴人因被告偽造有價證券等案件，不服臺灣高雄地方法院八十六年度訴字第二０
九九號中華民國八十六年十二月三十日第一審判決（起訴案號：臺灣高雄地方法院檢
察署八十六年度偵字第三八四九、六七六六、七七六七、一０五七七號），提起上訴
，判決後經最高法院發回更審，本院判決如左：
      主  文
原判決關於偽造有價證券部分撤銷。
甲○○無罪。
      理  由
一、公訴意旨略以：被告甲○○原與己○○合夥經營生意，由己○○交與印鑑並同意
    以其名義領用大眾商業銀行營業部（下稱大眾銀行）付款之空白支票一本，供其
    合夥生意使用。於八十五年九月二十五日，其等二人因故拆夥，被告甲○○本應
    立即將前開印鑑及空白支票歸還己○○，詎被告甲○○竟意圖為自己不法之所有
    ，變易持有為所有之意，將之侵占入己。於同年十月四日，被告甲○○又持前開
    印鑑至大眾銀行佯稱代理己○○請領空白支票，致該銀行人員陷於錯誤，而交付
    空白支票一本，得手後，甲○○未經己○○之同意，擅自簽發該銀行票號000
    0000號，面額新台幣（下同）二十萬元之支票一張予不知情之戊○○，供調
    借現款擔保之用；於八十五年十月間某日，簽發大眾銀行為付款人，票號000
    0000號，面額十九萬九千二百元之支票一張予不知情之丁○○；於同年十月
    間某日，簽發同銀行票號0000000、0000000、0000000、
    0000000（起訴書誤繕為0000000）、0000000、0000
    000、0000000、0000000、0000000等九紙支票，並交
    付給丙○○、戊○○、丁○○及乙○○等人，作為調借現款及支付費用之用。被
    告甲○○因該帳戶內並無存款，恐因而遭退票，遂向己○○訛稱前開支票遺失，
    使不知情之己○○（業經檢察官不起訴處分確定）於八十五年十月間至前開銀行
    ，填具票據掛失止付通知書，委由該銀行向警察機關請求調查竊盜或侵占犯嫌（
    誣告不特定人犯罪部分，業經本院判刑確定）。嗣因持票人黃煙等提示支票，均
    因遭退票，並經警循線查獲。認被告甲○○涉有刑法第三百三十五條第一項、三
    百三十九條第一項、第二百零一條第二項之侵占、詐欺、行使偽造有價證券等罪
    嫌，並應從一重之行使偽造有價證券罪處斷。
二、公訴意旨認被告甲○○涉有右揭侵占、詐欺、行使偽造有價證券等罪嫌，係以右
    揭犯罪事實迭據被害人己○○、丙○○、戊○○、丁○○及乙○○等人於警訊時
    指述綦詳，並有遺失票據申報書影本一紙、第0000000、0000000
    、0000000、0000000等支票及退票理由單影本附卷足憑。被告甲○○明知未經授權而領用簽發無足額存款之支票，嗣又委由不知情之己○○申報
    掛失止付，其有犯罪之故意甚明，犯行堪以認定，為所憑之論據。
三、訊據被告甲○○直承有與己○○合夥經營生意及領用及簽發上開支票之事實，惟
    堅決否認涉有右揭侵占、詐欺、行使偽造有價證券等犯行，辯稱：我與己○○拆
    夥時，言明我的票已經拒絕往來，拆夥之後所有債務都是由我負責，要還他的投
    資款，乃與己○○商量空白支票讓我使用，公司繼續運轉，支票是由我開的沒有
    錯，但是印章是己○○蓋的，所有的支票是全部簽發完在一起拿給他蓋章，由我
    背書的，十月四日請領支票也是經過他同意，是我們二人一起去領，印鑑章也是
    他蓋的，支票領取證上的印章是己○○蓋的，並沒有侵占、詐欺、行使偽造有價
    證券犯行等語。
四、按犯罪事實應依證據認定之，無證據不得推定其犯罪事實；不能證明被告犯罪者
    ，應諭知無罪之判決，刑事訴訟法第一百五十四條、第三百零一條第一項定有明
    文。次按認定不利於被告之事實，須依積極證據，苟積極證據不足為不利於被告
    事實之認定時，即應為有利於被告之認定，更不必有何有利之證據，最高法院三
    十年上字第八一六號亦著有判例可資參照。而告訴人之指訴，本以使被告受刑事
    訴追或處罰為目的，故其陳述是否與事實相符，自應調查其他證據，以資審認，
    苟其所為攻擊之詞，尚有瑕疵，則在此瑕庛未予究明以前，即不能遽採為斷罪之
    基礎（最高法院六十九年台上字第一五三一號判例參照）。又認定犯罪事實，所
    憑之證據，雖不以直接證據為限，間接證據亦包括在內，然無論直接或間接證據
    ，其為訴訟上之證明，須於通常一般之人均不致於有所懷疑，而得確信其為真實
    之程度者，始得據之為有罪之認定，倘其證明尚未達到此一程度，而有合理懷疑
    之存在時，即無從為有罪之認定，此亦經最高法院著有七十六年台上字第四九八
    六號判例可資參照。
五、經查：
（一）、刑法第二百零一條第一項偽造有價證券罪之所謂偽造，係以行為人並無制作
        權而擅自以他人名義虛偽制作為必要，苟行為人係基於有制作權人之同意或
        授權或其他原因有權原因而制作，即無偽造之可言；而本人同意他人以自己
        名義簽發支票使用，乃係一種授權行為，而授權行為，有以特定某部分之行
        為為限，如特定之金額、日期、張數等是，有未加以限制者，如對授權行為
        未加以任何限制，應解為概括授權。查本件告訴人己○○於警訊之初供稱：
        「我和甲○○是老芋拖車公司合夥人．．．因我們合夥沒有申請營利登記，
        無法請支票，才用我私人名義申請該支票，當時他（指被告甲○○）負責公
        司內務，所以該支票全由他持有．．．我們合夥時我印章及支票在他手裡，
        他沒有還我，於拆夥後他又持我印章及支票頭於八十五年十月四日再領一本
        支票繼續使用。」（見八十六年三月十九日警訊筆錄）依告訴人己○○之上
        開陳述，被告甲○○原與告訴人己○○合夥經營生意，由己○○交與印鑑並
        同意以其名義領用大眾銀行付款之空白支票供合夥生意使用，並無明顯之金
        額、日期、張數等限制，自應解為概括授權；參諸告訴人己○○上開支票開
        戶時，於開戶申請書上留存之0000000號電話，係被告甲○○家中之
        電話，於印鑑卡下所留存之000000000號行動電話，亦係被告甲○○所租用之行動電話，而支票退票後被告甲○○亦出面處理取回註銷（告訴
        人己○○於本院調查時陳稱並無人向其追索票款），益足認該支票存款帳戶
        申請之初係授權被告甲○○使用，則被告甲○○向大眾銀行申請核發空白支
        票並簽發使用所請領之支票，本難認有何偽造及行使偽造有價證券或詐欺之
        可言。
（二）、證人即大眾銀行承辦員鄭能湘於本院發回更審前調查時到庭證稱：告訴人己○○曾多次於支票信用發生不良時（應係指存款不足等情形），到銀行處理
        ，係己○○要求銀行給予通知等語（見本院上訴卷第一二八頁、八十七年十
        月六日訊問筆錄），及卷附大眾銀行營業部八十六年十一月十八日營發字
        第一八七號函附之退票紀錄查詢單所示，票號0000000、00000
        00、0000000、0000000、0000000、000000
        0號等支票，均係於執票人提示不獲支付後，始又辦理註銷退票紀錄（見原
        審卷第六十六至六十八頁），顯見被告甲○○所辯：上開支票，均係告訴人
        己○○同意簽發，每次退票時，銀行均通知己○○，己○○再轉告被告甲○○處理，由被告甲○○向執票人收回支票後，交給告訴人己○○持向銀行辦
        理註銷等語（見本院上訴卷第二十四頁背面、第六十一頁背面、第一三三頁
        背面），即非無據。
（三）、至於公訴意旨指被告甲○○於八十五年九月二十五日與己○○拆夥後，本應
        將其保管之己○○印章一顆及八十五年九月十九日領取之第一本空白支票歸
        還己○○，惟竟予以變易持有為所有，將之侵占入已，並冒名簽發支票號碼
        第0000000、0000000、0000000等號支票，認被告甲○○此部分涉有刑法侵占及偽造有價證券罪嫌。惟查，告訴人己○○於原審
        初訊時即稱；「（合夥做生意時是否授權甲○○使用你所開戶的支票？）第
        一本有。」（見原審八十六年七月二十二日訊問筆錄、原審卷第九頁背面）
        被告甲○○所辯未保管己○○之印章，固不足採，然己○○於領取第一本支
        票後，即將印章及支票交付授權被告甲○○使用，其在票據掛失止付通知書
        票據掛失止付實際緣由內亦載明：支票暫放甲○○家中等情，亦有上開通知
        書影本在卷可稽，足證第一本支票，己○○曾授權被告甲○○簽發，被告甲○○既經授權而簽發，自無偽造之問題，至告訴人己○○之上開印章既交由
        被告甲○○使用、保管，且於八十五年十月二十五日已交還告訴人己○○，
        此亦為告訴人己○○所是認，亦足認被告甲○○並無據為己有之意思，自難
        以侵占罪相繩。
（四）、告訴人己○○於八十五年十一月二十日向大眾銀行通知掛失止付之支票，除
        八十五年九月十九日領取第一本支票票號0000000、0000000
        、0000000之支票外，尚包含八十五年十月四日領取第二本支票票號
        0000000、0000000、0000000、0000000、0
        000000、0000000、0000000、0000000、00
        00000等支票，並於票據掛失止付通知書票據掛失止付實際緣由內，亦
    載明：支票暫放甲○○家中等語，有上開通知書影本在卷可稽（見原審卷第
        六十九頁）。而告訴人己○○於警訊時亦供稱：「該支票（指000000
        0號支票）是甲○○持有，是他在他家遺失（高雄縣鳳山市○○路東巷七十
        五弄三十四號）．．．我和甲○○是老芋拖車公司合夥人．．．因我們合夥
        沒有申請營利登記，無法請支票，才用我私人名義申請該支票，當時他（指
        被告甲○○）負責公司內務，所以該支票全由他持有．．．我們合夥時我印
        章及支票在他手裡，他沒有還我，於拆夥後他又持我印章及支票頭於八十五
        年十月四日再領一本支票繼續使用。」（見八十六年三月十九日警訊筆錄）
        亦難認八十五年十月四日所領取之上開第二本支票，被告甲○○有冒領偽簽
        之行為。
（五）、另被告甲○○於八十五年十一月二十日又向大眾銀行領取空白支票一張簽發
        後同時兌領部分，雖告訴人己○○稱亦為被告所冒領偽簽云云，但被告甲○○始終堅稱係告訴人己○○同意等語。查八十五年十一月二十日之票號00
        00000號支票領取證上「己○○」之印文與當日領取之票號第0000
        000號支票上之「己○○」之印文比對相同，而該支票領取證上之「己○○」之印文，與告訴人己○○自被告甲○○取回之印章之印文，經法務部調
        查局鑑定結果，二者相同，有該局八十七年四月三十日陸(二)字第八七０三
        ０七五七號鑑定通知書在卷可證（見本院上訴卷第八十三頁）。依告訴人己○○所供八十五年十月二十五日上開印章已由其取回，斯時該印章已在告訴
        人己○○身上，如告訴人己○○未同意蓋用，被告甲○○如何取得印章蓋用
        上開印文？是此部分尚難認被告甲○○有何偽造文書及偽造有價證券之可言
        ，而此部分亦未經起訴，僅併予說明。
（六）、綜上所述，被告甲○○所辯未保管己○○之印章，固不足採，惟認定犯罪事
        實應依證據，為刑事訴訟法所明定，故被告否認犯罪事實所持之辯解，縱屬
        不能成立，仍非有積極證據足以證明其犯罪行為，不能遽為有罪之認定（最
        高法院三十年上字第一八三一號判例參照）。本件上開支票存款帳戶申請之
        初係授權被告甲○○使用，則被告甲○○向大眾銀行申請核發空白支票並簽
        發使用所請領之支票，難認有何偽造及行使偽造有價證券或詐欺之可言。此
        外，復查無其他證據足資證明被告甲○○有公訴人所指之侵占、詐欺、行使
        偽造有價證券犯行，被告甲○○之犯罪尚屬不能證明，依刑事訴訟法第三百
        零一條第一項之規定，自應為被告甲○○無罪之判決。
六、原審疏未詳查，遽為被告甲○○有罪之判決，顯有未洽。被告甲○○上訴意旨，
    否認此部分犯罪，指摘原判決不當，為有理由（檢察官上訴意旨以被告甲○○另
    有冒簽其妻江慧菁支票，向李茂榮調現詐財，原審未及審及，移送本院併辦，為
    無理由，詳如後述），自應由本院將原判決此部分予以撤銷，另為被告甲○○無
    罪之諭知。
七、檢察官移送併辦之八十九年度偵字第九三一０號、八十六年偵字第一二八九一號
    及八十七年偵續字第五一號所指被告甲○○又冒名簽發其妻江慧菁之支票或持客
    票向趙金城、李茂榮兌換現金，或支付運費，認被告甲○○此部分亦涉有偽造有
    價證券及詐欺等罪嫌。惟前開檢察官起訴部分，既經本院認為被告甲○○犯罪不
    能證明，而應諭知被告甲○○無罪之判決，檢察官移送併辦部分即無從與之有連
    續之裁判上一罪關係，此部分既未經起訴，本院自無從加以審究，應由檢察官另
    行偵辦，併予敘明。
八、至於被告甲○○誣告不特定人犯罪部分，業經本院判刑確定，亦併敘明。
據上論結，應依刑事訴訟法第三百六十九條第一項前段、第三百六十四條、第三百零
一條第一項，判決如主文。
本案經檢察官林應華到庭執行職務。
中      華      民      國    九十      年      十      月    二十三    日
                              臺灣高等法院高雄分院刑事第三庭
                                  審判長法官  謝宏宗
                                        法官  莊崑山
                                        法官  陳中和
右正本證明與原本無異。
如不服本判決，應於判決送達後十日內向本院提出上訴狀，其未述理由者並應於提
出上訴狀後十日內向本院補提理由書（應附繕本)。
                                      書記官  梁美姿
中    華    民    國      九十      年       十       月     二十五     日
                                                                        Ｆ


司法院資訊處製作；財團法人民間司法改革基金會備份。
